臺灣臺北地方法院民事判決
107年度建字第424號
原      告  林宥良  
訴訟代理人  李銘洲律師
複 代理 人  耿依安律師
被      告  吳日欽  
訴訟代理人  林詮勝律師
上列當事人間請求給付工程款事件，本院於民國111年3月18日言
詞辯論終結，判決如下：
    主      文
一、原告之訴及假執行之聲請均駁回。
二、本訴訴訟費用由原告負擔。
三、反訴被告應給付反訴原告新臺幣壹拾柒萬玖仟參佰柒拾伍元
    ，及自民國一百一十一年一月十一日起至清償日止，按年息
    百分之五計算之利息。
四、其餘反訴駁回。
五、反訴訴訟費用由反訴被告負擔十分之一，餘由反訴原告負擔
    。
六、本判決反訴原告勝訴部分，得假執行；但反訴被告如以新臺
    幣壹拾柒萬玖仟參佰柒拾伍元為反訴原告預供擔保，得免為
    假執行。
七、反訴原告其餘假執行之聲請駁回。
    事實及理由
甲、程序部分：
壹、按當事人得以合意定第一審管轄法院；但以關於由一定法律
    關係而生之訴訟為限；前項合意，應以文書證之，民事訴訟
    法第24條定有明文。查，本件兩造約定以本院為第一審管轄
    法院，有兩造於民國104年11月18日簽立之水電工程合約（
    下稱系爭契約）附卷可憑（見本院卷㈠第15頁），故本院就
    本件訴訟自有管轄權，合先敘明。
貳、次按被告於言詞辯論終結前，得在本訴繫屬之法院，對於原
    告及就訴訟標的必須合一確定之人提起反訴；反訴之標的，
    如專屬他法院管轄，或與本訴之標的及其防禦方法不相牽連
    者，不得提起，民事訴訟法第259條、第260條第1項定有明
    文。本件原告起訴係依系爭契約及民法承攬之法律關係，請
    求被告給付積欠之工程款新臺幣（下同）101萬5,000元；被
    告則抗辯原告施作系爭契約之工程有諸多瑕疵且未完成約定
    之工作，其已終止系爭契約等語，並依系爭契約、民法第17
    9條及第497條第2項等規定，一併提起反訴請求原告即反訴
    被告返還已收款未施作之款項、僱用第三人善後之費用及一
    審（含反訴）律師費用（見本院卷㈠第181至185頁）。經核
    其反訴標的與本訴所為之防禦方法相互牽連，且無民事訴訟
    法第260條規定之情形，被告提起本件反訴自為法之所許。
參、再按訴狀送達後，原告不得將原訴變更或追加他訴；但請求
    之基礎事實同一者、擴張或減縮應受判決事項之聲明者，不
    在此限；不變更訴訟標的，而補充或更正事實上或法律上之
    陳述者，非為訴之變更或追加，民事訴訟法第255條第1項第
    2款、第3款及第256條分別定有明文。查，反訴原告提起本
    件反訴時，原依系爭契約約定及民法第179條規定，聲明請
    求：反訴被告應給付反訴原告152萬8,626元，及自反訴狀繕
    本送達反訴被告翌日起至清償日止，按週年利率5％計算之利
    息（見本院卷㈠第181至185頁）。嗣反訴原告於訴訟中為變
    更、追加，最終於111年1月11日變更聲明為：反訴被告應給
    付反訴原告175萬9,987元，及自111年1月7日到院之民事綜
    合言詞辯論狀繕本送達翌日起至清償日止，按週年利率5％計
    算之利息；並追加民法第497條第2項為其請求權基礎（見本
    院卷㈢第85至87頁）。經核反訴原告所為變更請求金額、利
    息起算日部分係屬擴張及減縮應受判決事項之聲明；至於追
    加請求權基礎部分，所據事實與原起訴主張之基礎事實同一
    ，均與前揭規定相符，反訴被告程序上亦無意見（見本院卷
    ㈢第87頁），自應准許。另原告民事起訴狀關於訴之聲明部
    分原記載：「一、被告應給付原告101萬5,000元，及自起訴
    狀送達翌日起按週年利率5％計算之利息…」（見本院卷㈠第11
    頁），嗣於110年1月8日言詞辯論時更正為「一、被告應給
    付原告101萬5,000元，及自起訴狀繕本送達翌日起『至清償
    日止』，按週年利率5％計算之利息…」（見本院卷㈡第233頁）
    ，核屬更正其聲明之陳述，非為訴之變更或追加，附此敘明
    。
乙、實體部分：
壹、本訴部分：
一、原告主張：兩造於104年11月18日簽立系爭契約，約定由伊
    施作被告坐落新北市○○區○○段○○○段00地號土地上建物興建
    工程（建造執照字號：104雙建字第286號，下稱系爭建案）
    之水電工程（下稱系爭水電工程），工程總價為290萬元（
    含稅），並依工程進度付款，即：㈠一樓地板打底完成，給
    付工程款20％、㈡一至二樓板完成，給付工程款15％、㈢二至三
    樓板完成，給付工程款15％、㈣頂樓完成，給付工程款15％、㈤
    排污管化糞池至陰井完成，電線外移至滯洪池上方，給付工
    程款15％、㈥全部接線完成測試，及電錶完成外移，給付工程
    款20％。系爭水電工程業經伊施作完成，系爭建案並已取得
    使用執照，然被告迄今僅給付188萬5,000元工程款，尚餘10
    1萬5,000元未獲清償等語。爰依系爭契約約定及民法承攬之
    法律關係，求為判決：㈠被告應給付原告101萬5,000元，及
    自起訴狀繕本送達翌日起至清償日止，按週年利率5％計算之
    利息。㈡原告願供擔保，請准宣告假執行。
二、被告則以：兩造簽立系爭契約時，已約明除系爭契約所列載
    雙方同意變更之12項工項外，原告施工範圍及內容應以伊委
    託訴外人鎧鉅工程顧問有限公司（下稱鎧鉅公司）設計之原
    稿（含設計圖、工程估價單）為依據進行施作，然原告施作
    系爭水電工程如本判決附表一所示等工項，不但有未按設計
    圖表規格施工、偷工減料，或應照雙方合意變更採用明管配
    線卻仍施作為暗管而未符系爭契約約定等瑕疵，且對於系爭
    契約所列載合意變更工項第9點「使照取得以後，須將電力
    及電信外線埋管並將電錶箱移置滯洪池上方電錶箱內」、第
    10點「乙方（即原告）負責甲方（即被告）所有水電設施的
    接管接電作業、電力、電信、水的申請手續，…」等項目迄
    未完成施作，經伊於106年12月7日發函催告原告應於時限內
    補正並完成未完成之工程，惟未獲原告置理，伊已於107年1
    月23日寄發雙溪郵局第000002號存證信函通知原告終止系爭
    契約，該函並於同年月26日送達原告。因此，系爭契約既經
    伊合法終止，原告就其未完成之工程即系爭契約約定第5、6
    階段之承攬報酬，並無報酬請求權，原告請求伊給付剩餘之
    35％工程款，自無理由等語，資為抗辯。並聲明：㈠原告之訴
    及假執行之聲請均駁回。㈡如受不利之判決，被告願供擔保
    請准宣告免為假執行。
貳、反訴部分：
一、反訴原告主張：反訴被告承攬系爭水電工程後，伊已陸續支
    付第1至第4階段工程款合計188萬5,000元，惟反訴被告就系
    爭水電工程卻有已收款未施作、或如本判決附表一「未施作
    或施作不符契約之原因」欄所示等未符合契約約定之施作情
    形，伊已於107年1月26日對反訴被告終止系爭契約等情，均
    如前述。依系爭契約約定：「乙方（即反訴被告）若未履行
    合約或無法完成無條件退回已收款項，並負擔甲方（即反訴
    原告）聘僱第三方完成善後所額外增加的費用。」（此約定
    並無條號，下稱系爭退款條款）、「雙方同意以台北地方法
    院為管轄法院，違反的一方無條件支付對方的律師費及訴訟
    費。」（此約定並無條號，下稱系爭管轄與訟爭費用條款）
    ，故伊對反訴被告已收款而未施作，或施作未符合契約約定
    部分得依系爭退款條款前半段或不當得利之法律關係擇一主
    張其返還共計160萬3,575元（各工項扣款金額詳如本判決附
    表一「被告主張扣款金額即鑑定扣款金額」欄所示）。此外
    ，反訴被告就其未完成如本判決附表二所示施作工項，依系
    爭退款條款後半段或民法第497條第2項規定擇一，應負擔給
    付伊聘僱第三人完成善後所額外增加之費用共計3萬6,412元
    ；並依系爭管轄與訟爭費用條款賠償伊因本件訴訟所支出之
    一審（含反訴）律師費用12萬元，以上總計175萬9,987元【
    計算式：160萬3,575元＋3萬6,412元＋12萬元＝175萬9,987元
    】等語。爰各依上開請求權，求為判決：㈠反訴被告應給付
    反訴原告175萬9,987元，及自111年1月7日到院之民事綜合
    言詞辯論狀繕本送達翌日起至清償日止，按週年利率5％計算
    之利息。㈡反訴原告願供擔保，請准宣告假執行。
二、反訴被告則以：伊承攬系爭水電工程後即將建物主體內之水
    電工程發包予證人即訴外人黃裕隆，而反訴原告所指系爭水
    電工程有與鎧鉅公司設計之原稿不符、或與系爭契約所列載
    雙方合意變更工項第4點不符之處，均係黃裕隆在現場與反
    訴原告商議並經其同意後，或受其指示所為之變更施作，伊
    在雙方口頭合意變更契約後如實履行，顯已依債之本旨完成
    施作；至於系爭契約所列載雙方合意變更工項第9點「使照
    取得以後，須將電力及電信外線埋管並將電錶箱移置滯洪池
    上方電錶箱內」部分，兩造於系爭契約簽立之同時，另有手
    寫簽認書面約定此部分二工施作應由反訴原告提供線料，惟
    伊進行管線挖掘並將管路埋設入地後，反訴原告卻反悔拒絕
    提供線材，致伊未能將電錶箱移置於滯洪池上，此部分自無
    從歸責於伊。此外，反訴原告另行聘僱第三人善後所完成如
    本判決附表二所示等工項，並非伊承攬系爭水電工程之範圍
    ，與伊無關；且反訴原告所寄發106年12月7日、107年1月23
    日存證信函中，均未具體指明系爭水電工程究係有如何之瑕
    疵存在，迨至伊與黃裕隆至反訴原告處討論請款事宜時，始
    經反訴原告表示有該等瑕疵，然反訴原告卻又拒絕伊修補，
    此即與民法第494條承攬人不於期限內修補之情不合，反訴
    原告自無從主張減少報酬、請求償還修補必要費用，故反訴
    原告請求伊返還已收款未施作款項160萬3,575元及另行僱工
    修補費用3萬6,412元，均無理由。又伊既已按反訴原告指示
    變更系爭水電工程之施作方式，復無受修補瑕疵之合法催告
    ，已如前述，伊自無違約情事而須支付反訴原告主張之一審
    律師費用12萬元；況且，細譯系爭契約本文約定：「雙方同
    意以台北地方法院為管轄法院，違反的一方無條件支付對方
    的律師費及訴訟費。」，亦可明確知悉該約定係針對違反「
    合意管轄」之情形所為，伊既無違反兩造合意管轄之約定，
    反訴原告據此主張伊應支付一審律師費用云云，亦屬無據等
    語，資為抗辯。並聲明：㈠反訴原告之訴及假執行之聲請均
    駁回。㈡如受不利判決，反訴被告願供擔保請准宣告免為假
    執行。
參、兩造不爭執之事項（見本院卷㈢第100至101頁，以下原告即
    反訴被告僅簡稱原告，被告即反訴原告僅簡稱被告）：
一、兩造簽訂系爭契約，約定由原告施作被告系爭建案之系爭水
    電工程，工程總價為290萬元（含稅）。
二、系爭契約文件包含：
  ㈠「水電工程合約」本文（原證1即被證1）。
  ㈡兩造手寫簽認書面（原證3）。
  ㈢鎧鉅公司設計圖共12張（見本院卷㈠第125至148頁）。
  ㈣經被告事先塗銷單價與總價欄位後鎧鉅公司所製作「吳日欽
    工程估價單」共12頁（仍留有單價與總價的版本為被證4）
    （見本院卷㈠第317 頁）。
三、被告已付工程款合計188萬5,000元。
四、被告於107年1月23日寄發雙溪郵局第000002號存證信函（被
    證3），通知原告終止系爭契約。　　
肆、兩造之爭點（見本院卷㈢第101頁）：
一、原告未施作工程金額為何？原告完成工程金額為何（系爭水
    電工程總價-未施作工程金額＝完成工程金額）？扣除被告已
    付188萬5,000元後，是否尚有餘額？本訴原告依系爭契約、
    民法承攬法律關係，請求被告給付工程款101萬5,000元，有
    無理由？
二、反訴被告是否溢領工程款？若是，金額為何？反訴原告得否
    請求返還160萬3,575元？
三、反訴原告得否請求僱用第三人善後費用？若是，金額為何？
    是否得請求3萬6,412元？
四、反訴原告是否得請求一審（含反訴）律師費12萬元？　　
伍、本院之判斷：
一、原告依系爭契約關係得請求之工程款金額為170萬5,625元（
    含稅），經扣除被告已付工程款188萬5,000元後，已無餘額
    ，反有溢領17萬9,375元，應依約退還之（爭點第一點、第
    二點）：
　㈠系爭契約經被告於107年1月26日任意終止，原告僅得就終止
    前已依約施作完成部分請領工程款：
　⒈查，系爭契約以「水電工程合約」本文之12點變更、原證3兩
    造手寫簽認書面、鎧鉅公司設計圖共12張以及鎧鉅公司「吳
    日欽工程估價單」共12頁見本院卷㈠第15頁、第85頁、第95-
    106頁、第125至148頁）約定原告應施工工程範圍，至工程
    款僅約定以290萬元（含稅）總價承攬，並無詳細價目表就
    各工項逐項約定單價等情，固為兩造所不爭執（見本院卷㈠
    第15、246、317頁）。惟系爭契約亦約定：「乙方若未履行
    合約或無法完成無條件退回已收款項」（見本院卷㈠第15頁
    ，即系爭退款條款），可知系爭契約雖約定總價承攬，但所
    約定290萬元總價是以系爭契約本文之12點所約定之變更以
    及前開簽認書面與鎧鉅公司設計圖、估價單所約定各工項均
    完成為根據，並非實際完成工項有變動時仍維持原定總價給
    付。若有未按原約定工程範圍施作完成者，不論未完成情形
    係合意變更追減或原告擅自變更而無法完成，依上開約定，
    即應無條件退回未施作或有價差部分之工程款；倘未施作的
    範圍亦尚未付款，原告自不得更請求該部分工程款報酬，亦
    屬當然之理。
　⒉又按工作未完成前，定作人得隨時終止契約；但應賠償承攬
    人因契約終止而生之損害，民法第511條定有明文。查，被
    告於107年1月23日寄發雙溪郵局第000002號存證信函，通知
    原告終止系爭契約，前開存證信函已經於107年1月26日送達
    原告等情，為兩造所不爭執（見本院卷㈠第318頁），且有該
    存證信函暨其中華郵政掛號郵件收件回執附卷可稽（見本院
    卷㈠第229-231頁），固可認系爭契約經被告於107年1月26日
    依民法第511條之規定合法任意終止。惟按契約終止無溯及
    效力，在契約終止以前之契約關係，並不發生回復原狀之問
    題，終止以後則契約消滅，其已發生之權利變動不因之失其
    效力（最高法院95年度台上字第1604號判決）。是以，契約
    終止前原告就已依約施作範圍之工程款，自得請求並保留工
    程款報酬。
　㈡系爭契約總價290萬元因有未施作工項或施作與契約約定不符
    而應扣除不得請款之金額如附表一「判斷扣款金額」欄所示
    ，其合計金額為119萬4,375元（含稅）：
　　被告主張如附表一所示各名稱之工項，因有未施作或施作與
    契約約定不符之情形，應依系爭退款條款為扣款而不得請求
    工程款等語，則為原告所否認。本院乃依被告聲請囑託中華
    民國電機技師公會就被告主張各項應扣款工項鑑定其有無施
    作、是否符合系爭契約約定以及合理扣款金額與明管、暗管
    價差等事項，該公會已於109年10月12日作成鑑定報告書（
    下簡稱鑑定報告，外置一冊），並於110年3月4日以電機技
    師（全國）字第11003073號函文暨附表回復原告所提出疑問
    （見本院卷㈡第287-333頁，下稱鑑定機關說明回函）。茲就
    附表一所示各工項分述如下：
　⒈項次甲、壹、（二）、一、1「導線管，聚氯乙烯塑膠硬質管
    ，E管，(標稱16㎜)」與二、1「PVC 電線 600V，2.0㎜2」、
    與（二）、二、2「PVC 電線 600V，5.5㎜2」：
　⑴被告稱此三工項依系爭契約同意變更第4點應採明管施作，然
    原告卻採暗管方式施作；原告則稱改採暗管施作係經被告同
    意而變更，且已經施作完成，暗管施作並未節省工料，不應
    扣款等語。
　⑵查，經鑑定現場勘查所有電線與水管在樓板下及天花板間及
    天花板至開關及插座，係以全預埋暗管配線施工，因此其不
    符系爭契約「4.所有電線與水管在樓板下及天花扳間採明管
    配線，天花板至開關及插座間用埋管」之約定施工方式甚明
    （見鑑定報告第44-45頁）。惟查，證人即原告之下包黃裕
    隆到庭證稱：系爭建案與系爭水電工程施作時被告幾乎都有
    在現場監督，各處管線要使用明管還是暗管，都有一一向被
    告確認過後才施作，施作暗管的位置都是經過被告同意的，
    被告因不想作天花板裝潢，所以把明管改成暗管，而暗管在
    施工順序上伊需配合模板、綁鋼筋、灌漿等土建工程，比較
    耗時，使用材料則差不多等語（見本院卷㈡第347頁）。又被
    告曾要求證人黃裕隆「週六、週日我不在雙溪，請勿排工作
    」乙節，有被告與黃裕隆之LINE對話截圖存卷可證（見本院
    卷㈡第359頁），可見被告確實有要求施工廠商於其可以在現
    場監督時才進場施作。再者，暗管施工必須與被告另行發包
    的土建營造廠商互相配合方能施作，若非經被告同意而與營
    造廠相互協調，難想像證人黃裕隆有辦法擅自改變工法。是
    以，證人黃裕隆稱被告於施作時幾乎都在場監督，有在現場
    取得被告同意改用暗管的方式施工等節，可堪採信。
　⑶再查，依中華民國電機技師公會專業意見亦稱此三工項無論
    採明管或暗管施作，並無價差（見鑑定報告附件O2鑑定附表
    3第1頁），原告稱此部分工項改用暗管施作未節省工料等語
    ，核屬可採。從而，此三工項已經合意變更改以暗管施作，
    變更工法就此三工項之施作並無價差，被告抗辯應扣款，並
    無根據。
　⒉項次甲、壹、（二）、四、「器具、泵浦連接用電纜線含被
    覆金屬」與項次甲、參、（一）、二的1至3「陸上式全不銹
    鋼揚水泵浦附不銹鋼防震軟管1"×20M×90LPM×1HP×3Φ220V」
    、「全不銹鋼型陸上式恆壓加壓泵3Φ220V1"×10M×100LPM×1H
    P」、「RC基礎座3000PSI」：
　⑴經查，依鎧鉅公司施工圖揭示1F水塔有兩座、3F水塔有1座，
    因此需施作1分路之抽水泵浦專用迴路與供給3F水塔之220V
    ，1HP抽水泵浦之用電迴路及其器具、泵浦連接用電纜線含
    被覆金屬(管）。但原告實際上僅安裝1分路之水塔抽水泵浦
    專用迴路，未施作3F水塔之220V，1HP抽水泵浦之用電迴路
    及其器具、泵浦連接用電纜線含被覆金屬(管），不符鎧鉅
    公司之設計圖，其施作連接用電纜線等實際情形與契約約定
    不符；且項次參、（一）、二的1至3之工項全部未施作等情
    ，經鑑定認定明確（見鑑定報告第8-10頁，附件N鑑定附表1
    電氣設備工程細工第1頁、給排水設備工程細工第1頁）。
　⑵原告反駁稱系爭契約雖原約定馬達為2個（1個變頻、1個衡壓
    ），然其馬達與水塔原設計在1樓及3樓，不符合一般住家使
    用且頂樓為斜屋頂無法放置，兩造因此合意改變設計，僅在
    1樓屋外設置1個馬達與1個水塔，本項為合意變更，全部毋
    庸扣款云云（見本院卷㈠第355、389頁），經證人黃裕隆證
    稱：水塔及馬達都是設計在屋子裡的屋頂屋內就是三樓樓梯
    ，但現場空間不夠，不可能放在該處，所以有變更給水系統
    ，當時有與吳日欽談到這部分，有講到把這套給水系統移置
    到屋子後方，變成直接送水，因為室內空間不夠，變更前是
    從屋頂由一支主幹管線分由九間，變更後從屋子外設水塔，
    提供三組系統管路給右邊、中間、左間分別給九間浴室及廚
    房使用等語在案（見本院卷㈢第439-441頁），固可佐證變更
    給水系統施作方式經被告同意。惟因工項變更而未施作或變
    更工法部分仍應予追減扣款，業如前述，是以，本院認就此
    4項工項均應按照鑑定報告所列被告得扣款之合理金額扣款
    ，如附表一所示。
　⒊項次甲、壹、（二）、七「穿牆(樑)開孔防火泥充填」：
　⑴查，此工項實際施作情況係以套管孔施作無穿牆(樑）開孔防
    火泥充填，不符鎧鉅公司工程估價單所裁，不符契約等情，
    經鑑定機關現場勘查確認（見鑑定報告第11-12頁）。
　⑵原告反駁稱此部分因被告同意變更為暗管施作，故改作預留
    套管孔等語，業據證人黃裕隆證述如前（㈡、⒈、⑵）所述，
    固堪信屬實；惟既然已變更施作方式，其節省洗孔、填充防
    火泥費用，依鑑定意見此工項因暗管、明管施作而生價差有
    1萬9,520元（見鑑定報告附件O2鑑定附表3第1頁），自應扣
    除。
　⒋項次甲、壹、（二）、八「安裝工資」：
　　承前所述，項次甲、壹、（二）「幹線設備工程」明管變更
    為暗管施作係經被告同意，其餘泵浦相關之工項亦是經被告
    同意改變施作數量與地點。是以，原告就其有施作部分自仍
    得請求報酬，被告僅就明管、暗管施作產生價差之6,192元
    （見鑑定報告附件O2鑑定附表3第1頁）部分得扣除工資。至
    原告另反駁稱本件為總價承攬，不得調整工資云云（見本院
    卷㈠第355頁），依前㈠、⒈之說明，並非可採。
　⒌項次甲、壹、（三）、一的2至6「投射燈100W」、「壁燈 10
    0W」、「出線口,矮腳燈頭附燈泡 100W」、「浴廁室燈,附
    燈罩 100W」、「陽台燈,附燈罩 100W」：
　⑴依兩造契約文件之鎧鉅公司工程估價單，再者，其内容載明
    有照明、插座設備工程。工程實務上，原告需完成建物工程
    所需之照明與插座之「水電按裝配管與配線」及「設備安裝
    」（數量與施作若有變更由雙方合意計價與付款方式）方能
    使工程估價單中之照明、插座設備能正常運作，電燈照明之
    安裝應屬原告施作範圍等情，有鑑定機關提供專業意見可參
    （見鑑定報告第29-32頁）。原告反駁稱系爭契約已經約定
    燈具安裝均由被告自行另為裝潢工程裝設云云（見本院卷㈠
    第357頁），並不可採。
　⑵查，原告承認此5項工項均未施作，此部分自應各依鑑定得扣
    款之合理金額扣款如附表一所示。
　⒍項次甲、壹、（三）、三的4至7「浴室風機」、「魚眼罩含4
    "鋁製風管」、「魚眼罩含6"鋁製風管」、「音樂門鈐及按
    鈕」：
　⑴此4工項於鎧鉅公司工程估價單中為應由原告提供並安裝者。
    原告固反駁稱系爭契約已經約定此部分設備由被告自行提供
    ，並非由其裝設，有原證8LINE可證云云（見本院卷㈠第359
    頁）；惟查，原證8LINE對話中，被告其實是在催促原告方
    儘速來把排風管與眼罩、乾燥機等裝上，並無約定各該設備
    管線由被告自行購買裝設的對話，原告所述，並非可採。
　⑵查，「浴室風機」以及「音樂門鈐及按鈕」經鑑定勘查完全
    未提供安裝；「魚眼罩含4"鋁製風管」、「魚眼罩含6"鋁製
    風管」之部分，原告僅提供鋁製風管（於合理價格分析時將
    予以減除)　（見鑑定報告第40頁）。是以前開4項未施作工
    項應各依鑑定金額扣款（見鑑定報告附件N鑑定附表1電氣設
    備工程細工第2頁）各如附表一「判斷扣款金額」欄所示。
　⒎項次甲、壹、（三）、五「打鑿修補含防裂網」、六「零星
    器材消耗品」、七「安裝工資」：
　　查，「打鑿修補含防裂網」、「零星器材消耗品」、「安裝
    工資」均應屬「照明、插座設備工程」項下所衍生之修補工
    程、材料耗損與工資，與明管、暗管工法並無關連。且原告
    雖有部分照明、插座設備項下工程未施作，然並非全部未施
    作，惟鑑定報告將本3項工項均全額扣款（見鑑定報告第12-
    20、38-40、頁，附件N鑑定附表1電氣設備工程細工第2頁）
    ，尚非合理。就「打鑿修補含防裂網」、「安裝工資」酌折
    半扣款。
　⒏項次甲、貳、（一）、七「配管吊架及固定架」：
　　被告稱此工項因未施作明管而未施作，原告則反駁稱有施作
    此項目云云。查，經鑑定人現場勘查，此工項確認並未施作
    ，自應依鑑定金額全額扣款（見鑑定報告附件N鑑定附表1弱
    電設備工程細工第1頁），扣款金額如附表一。
　⒐項次甲、貳、（一）、八「打鑿修補含防裂網」、九「零星
    器材消耗品」、十「防火填塞」、十一「工資」：
　⑴查，「打鑿修補含防裂網」、「零星器材消耗品」均應屬「
    電信設備工程」項下所衍生之修補工程、材料耗損，與明管
    、暗管工法並無關連。且與「打鑿修補含防裂網」、「零星
    器材消耗品」有關者，為：一「箱體設備」、二「插座」、
    三「PVC管」、四「PVC電線」、五「屋內電纜」、六「接地
    端箱」、七「配管吊架及固定架」等工項（見卷㈠第100頁）
    。其中僅七「配管吊架及固定架」未施作（如前⒏所述），
    故以鑑定報告鑑定附表1所列「打鑿修補含防裂網」、「零
    星器材消耗品」等兩項費用（見鑑定報告附件N鑑定附表1弱
    電設備工程細工第1頁），酌扣1/7之金額，如附表一「判斷
    扣款金額」欄所示。
　⑵查，「防火填塞」經鑑定人現場勘查，此工項確認並未施作
    ，自應依鑑定金額全額扣款（見鑑定報告第23-24頁，附件N
    鑑定附表1弱電設備工程細工第1頁），扣款金額如附表一「
    判斷扣款金額」欄所示。
　⑶查，本項「工資」應為鎧鉅公司工程預算單「電信設備工程
    」項下一「箱體設備」、二「插座」、三「PVC管」、四「P
    VC電線」、五「屋內電纜」、六「接地端箱」、七「配管吊
    架及固定架」、十「防水填塞」，共八項工程之工資費用，
    原告有二項即「配管吊架及固定架」、「防火填塞」未施作
    ，業如前述，故鑑定報告鑑定附表1所列「工資」費用（見
    鑑定報告附件N鑑定附表1弱電設備工程細工第1頁），酌扣2
    /8金額。
　⒑項次甲、貳、（二）、一「避雷針定座 H:2M」、二「放電式
    避雷針 R＜43M」、三「RC 基礎座 2000PSI」、四的1「PVC 
    電線 600V，30㎜2」、七「打鑿修補含防裂網」、十一「工
    資」：
　⑴查，項次一「避雷針定座H:2M」部分，原告實際施作避雷針
    定座高度3m，高於鎧鉅公司所設計高度要求之2m，應符合系
    爭契約等情，業經鑑定現場勘查明確（見鑑定報告第25頁）
    ，自不應扣款。
　⑵再查，有關項次二「放電式避雷針R＜43M」部分，被告不爭執
    原告有交付本項避雷針出廠證明（見卷㈡第235頁），且依鑑
    定報告記載，原告有施作本項避雷針，僅係規格與設計圖約
    定不符（見鑑定報告第25頁），鑑定附表1之意見將本項費
    用全數扣除，並非合理。且觀系爭契約鎧鉅公司設計圖「避
    雷針詳圖，電信對數索引表」、系爭契約本文、兩造手寫簽
    認文件、工程估價單第7頁（見卷㈠第133、15、85、101頁）
    ，均未見指定避雷針之廠牌，足認系爭契約原未約定廠牌，
    原告僅需施作符合契約約定之避雷針規格即可。況證人黃裕
    隆證稱：「（問：避雷針是依吳日欽指示使用阿波羅廠牌？
    ）是。」、「（問：原本是用阿波羅廠牌？還是沒有指定廠
    牌？）原本沒有指定廠牌。」、「（問：阿波羅廠牌價格比
    一般避雷針費用較高？）價格高很多。」（見卷㈡第443頁）
    。是原告固未按設計圖所列規格施作避雷針，然被告於施作
    時另指定價格較一般為高之廠牌，故原告施作避雷針之價值
    ，應與原契約約定之避雷針相當，不須再扣減價差。
　⑶又有關「RC基礎座2000PSI」部分，依鑑定報告，本項改以ㄇ
    字形鋼架施作，將鋼架與結構同時灌漿（見鑑定報告第25頁
    ）。而黃裕隆證稱：「（問：你採用的避雷針底座固定方式
    為何？）施作到頂樓煙囪的部分，營造廠的主任提醒我要趕
    快把底座預埋於底座裡，讓他一起灌漿，我訂做不銹鋼腳架
    配合煙囪預埋於煙囪裡面一起模板灌漿。」、「（問：事前
    有跟吳日欽確認改採固定方式？）我忘記營造廠主任有沒有
    跟吳日欽講，因當時做裡面的營造工程，工地主任都會跟吳
    日欽討論過，這部分我有沒有與吳日欽討論過我忘了。」（
    見卷㈡第444頁）。是原告並未施作RC基礎座，而係改將避雷
    針腳架基座預埋於營造廠之RC構造物中，且此工法變更情事
    黃裕隆僅有與營造廠討論，並未與被告確認。原告因工法變
    更減省支出施作RC基礎座工程費用，應按鑑定單位鑑定之扣
    款金額（見鑑定報告附件N鑑定附表1弱電設備工程細工第1
    頁），如數扣款。
　⑷查，「PVC 電線 600V，30㎜2」此工項依鑑定報告，原設計應
    設置兩條接地引線，然原告僅施作一條（見鑑定報告第28頁
    ），此亦為原告所自承（見卷㈠第367頁，卷㈡第105頁）。惟
    鑑定附表1將本項費用全額扣除（見鑑定報告附件N鑑定附表
    1弱電設備工程細工第1頁），並不合理，應僅扣本項半數費
    用。
　⑸查，原告有施作本項「打鑿修補含防裂網」一事，業經鑑定
    確認（見鑑定報告第28頁），應不須扣款。
　⑹依鎧鉅公司工程估價單，本項「工資」應為「避雷針及電力
    系統接地設備工程」項下一「避雷針固定座」、二「放電式
    避雷針」、三「RC基礎座」、四「PVC電線」、五「PVC管」
    、六「接地端子箱」所需工資，原告僅其中四「PVC電線」
    兩條接引地線少做一條，按鑑定附表1所列全額工資（見鑑
    定報告附件N鑑定附表1弱電設備工程細工第1頁），被告僅
    得扣減其中1/12金額如附表一「判斷扣款金額」欄。
　⒒項次甲、貳、（三）「代向NCC及固網業提出用電話申請代辦
    費」」：原告自承未辦理本項工作（見本院卷㈠第367頁），
    自不得請求此部分工程款，應按鑑定附表1所列本項費用（
    見鑑定報告附件N鑑定附表1弱電設備工程細工第2頁），全
    額扣減如附表一「判斷扣款金額」欄所示。
　⒓項次甲、參、（一）、二的1至3、三的2、四的1至5、五的1
    至3、八的4至6、十一、十三、十四、十五、十六、十七之
    工項：附表一項次甲、參、（一）、二的1至3、三的2、四
    的1至5、五的1至3、八的4至6、十一、十三、十四、十五、
    十六、十七所示之工項，經鑑定確認均未施作，自均應按鑑
    定金額扣款（見鑑定報告附件N鑑定附表1給排水設備工程細
    工第1-2頁），各如附表一「判斷扣款金額」欄所示。
　⒔項次甲、參、（一）、十九「工資」：依鑑定結果（見鑑定
    報告附件N鑑定附表1給排水設備工程細工第2頁），原告未
    施作前述「給水設備工程」應扣減之工資為5萬0,082元，應
    予如數扣減。
　⒕項次甲、參、（二）一的1、四的1與3、五的1至4、九、十一
    、十八所示之工項：經鑑定確認均未施作，原告亦自承未施
    作前開工項（見本院卷㈠第381-385頁，卷㈡第113、115頁）
    ，原告不得請求此部分報酬，均應按鑑定金額全額扣款（見
    鑑定報告附件N鑑定附表1給排水設備工程細工第2-3頁），
    各如附表一「判斷扣款金額」欄所示。
　⒖項次乙、參、（一）十「5噸臥式水箱（sus304）」、（二）
    十三「配管吊架及固定架」、十四「打鑿修補含防裂網」、
    十五「穿牆止水板及防水工程」、其他1「使照取得後，須
    將電力及電信外管線埋管並將電錶移至滯洪池上方電錶箱」
    等工項：經鑑定確認均未施作，原告不得請求此部分報酬，
    均應按鑑定金額全額扣款（見鑑定報告附件O1鑑定附表2給
    排水設備工程細工第1-2頁），各如附表一「判斷扣款金額
    」欄所示。
　⒗上開應扣款金額加總並外加計營業稅後，為119萬4,375元（
    計算如附表一「判斷扣款金額」欄的「合計（未稅）」、「
    合計（含稅）（前向金額×1.05）」所示）。
　㈢本件原告得否再請求之工程款，抑或溢領工程款的計算方式
    與計算結果：
　⒈原告起訴時起訴狀中並未說明有何變更追加之情形，而是主
    張已經依系爭契約約定完工而依契約請求給付第五次、第六
    次工程款（見本院卷㈠第11-13頁）。俟被告就各細項工項抗
    辯有完全未施作或施作不符合契約約定的情況應扣款如附表
    一所示，並提出反訴後，原告方主張部分工項曾合意變更或
    追減工項等語（見本院卷㈡第101-115頁）。施作工項既然有
    追減變更，工程款金額依系爭退款條款亦應調整，惟原告就
    此並未有具體主張，僅單純否認被告所列扣款，於聲請調查
    證據時，亦未聲請鑑定其已經施作部分工作之價值，僅被告
    聲請就未施作工項或施作與契約約定不符而應扣除不得請款
    之金額為鑑定，鑑定結果與本院認定應扣款金額如前所述。
　⒉又系爭契約付款方式約定為：「第一次：一樓地板打底完成
    ，給付工程款20％、第二次：一至二樓板完成，給付工程款1
    5％、第三次：二至三樓板完成，給付工程款15％、第四次：
    頂樓完成，給付工程款15％、第五次：排污管化糞池至陰井
    完成，電線外移至滯洪池上方，給付工程款15％、第六次：
    全部接線完成測試，及電錶完成外移，給付工程款20％。」
    （見本院卷㈠第15、51頁）前四期款項共計188萬5,000元係
    依據系爭建案主體營造工程完成之進度付款，並非就原告已
    經施作部分逐項估驗付款。是以，被告已經付款之工程款項
    ，並未針對特定工項範圍，而是依據整體工程之約定百分比
    比例付款。
　⒊本院前開（一、㈡）所判斷附表一所示未施作或不符契約之扣
    款，亦係就系爭契約整體工項範圍，即工程款總價290萬元
    之範圍臚列應扣款者，但被告實際上給付188萬5,000元之部
    分工程款，並未給付290萬元全額。是以，計算邏輯上附表
    一「判斷扣款金額」欄之合計含稅金額是總價290萬元調整
    時應扣除的金額，而非被告得請求原告返還之溢領金額。本
    件應先以工程款總價290萬元減去前開應扣款金額含稅總額
    ，計算出原告可得請求工程款金額後，視該工程款高於或低
    於已付工程款，才能決定究竟是被告應再給付工程款抑或原
    告應退還溢付工程款。
　⒋承上，原告得請求工程款金額為系爭契約原定工程款總價290
    萬元減去附表一「判斷扣款金額」欄所示總額119萬4,375元
    （含稅），為170萬5,625元【計算式：290萬元－119萬4,375
    元＝170萬5,625元】，而被告已依系爭契約給付工程款合計1
    88萬5,000元（含稅），為兩造所不爭執，是以原告依約無
    從再請求被告給付工程款，反而有溢領17萬9,375元【計算
    式：188萬5,000元－170萬5,625元＝17萬9,375元】，應依系
    爭退款條款退回予被告。
二、反訴原告不得就附表二所示工項請求僱用第三人善後費用：
　　系爭退款條款後半固約定「……，並負擔甲方（即反訴原告）
    聘僱第三方完成善後所額外增加的費用。」，惟此約定應於
    反訴被告對於系爭契約約定應完成工項而未完工者，方有適
    用。查，廚房洗碗機、洗衣機之安裝、6間浴室截水頭材料
    費施工以及免持聽筒式對講機保全系統工程，經鑑定人核對
    系爭契約各項文件，發現上開工項未見於工程估價單中，認
    均非反訴被告應施作範圍（見鑑定報告第33、37-38頁），
    反訴被告並無完成前開工項之義務甚明，反訴原告依系爭退
    款條款後半請求其負擔附表二所示僱用第三人善後費用，要
    屬無據。
三、反訴原告不得得請求一審（含反訴）律師費12萬元：
　㈠按解釋契約，固須探求當事人立約時之真意，不能拘泥於契
    約之文字，但契約文字業已表示當事人真意，無須別事探求
    者，即不得反捨契約文字而更為曲解。查系爭管轄與訟爭費
    用條款約定文字為：「雙方同意以台北地方法院為管轄法院
    ，違反的一方無條件支付對方的律師費及訴訟費。」（見本
    院卷㈠第51頁），「違反的一方」文字緊接在前開管轄約定
    與「，」之後，「違反」二字後又未指明其他受詞或標的，
    是以，依其文義應指違反同一句前半段約定的一方者，亦即
    違反管轄約定者而言，應無條件支付對造的律師費及訴訟費
    。本件反訴被告即原告於本院提起訴訟，自無前開管轄約定
    ，反訴原告依系爭管轄與訟爭費用條款請求反訴被告給付一
    審律師費用12萬元，核屬無據。
　㈡至於反訴原告主張系爭管轄與訟爭費用條款所謂「違反的一
    方」係指違反「契約」的一方云云，逸脫契約文字文義之範
    疇，自非可取。
陸、從而，原告依系爭契約約定及民法承攬之法律關係，請求被
    告給付101萬5,000元，及自起訴狀繕本送達翌日起至清償日
    止，按週年利率5％計算之利息，為無理由，應予駁回；反訴
    原告依系爭契約系爭退款條款，請求反訴被告給付17萬9,37
    5元，及自111年1月7日到院之民事綜合言詞辯論狀繕本送達
    翌日即111年1月11日（見本院卷㈢第86頁）起至清償日止，
    按週年利率5％計算之利息，為有理由，應予准許。逾此部分
    ，為無理由，應予駁回。
柒、假執行之宣告：兩造陳明願供擔保，聲請宣告假執行及免為
    假執行。經核本訴部分：原告之訴既經駁回，其所為假執行
    之聲請即失所附麗，爰一併駁回之。反訴部分：反訴原告勝
    訴部分，所命給付之金額未逾50萬元，應依職權宣告假執行
    ，反訴被告聲請宣告免為假執行核無不合，爰酌定相當之擔
    保金額准許之；至反訴原告敗訴部分，其假執行之聲請，因
    訴之駁回而失所依據，不應准許。
捌、本件事證已臻明確，兩造其餘攻擊防禦方法及證據，核與判
    決之結果不生影響，爰不一一論列，併此敘明。
玖、訴訟費用負擔之依據：依民事訴訟法第78條、第79條。
中　　華　　民　　國　　111 　年　　4 　　月　　8 　　日
                  工程法庭    法  官  石珉千
以上正本係照原本作成。　　　　　　　　　
如對本判決上訴，須於判決送達後20日內向本院提出上訴狀。如
委任律師提起上訴者，應一併繳納上訴審裁判費。
中　　華　　民　　國　　111 　年　　4 　　月　　15　　日
　　　　　　　　　            書記官  徐嘉霙